臺灣雲林地方法院民事判決　九十一年度訴字第九八號
　　原　　　告　甲○○
　　被　　　告　雲林縣斗六地政事務所
　　法定代理人　乙○○
　　訴訟代理人　丁○○
　　　　　　　　丙○○
右當事人間請求損害賠償事件，本院判決如左：
    主　　文
原告之訴及假執行聲請均駁回。
訴訟費用由原告負擔。
    事　　實
甲、原告方面：
一、聲明：被告應給付原告新台幣（下同）一百五十四萬元，及自民國九十年十二月
    二十一日起至清償日止，按年息百分之五計算之利息，並願供擔保請准宣告假執
    行。
二、陳述：
（一）原告於民國七十年三月十九日，買受坐落雲林縣斗六市○○段社口小段一一一
      之八地號土地，當時該地編為公共設施保留地，依土地登記簿謄本記載之面積
      為七十八平方公尺，原告信賴該土地登記面積無誤，乃按面積七十八平方公尺
      之價格買受。詎被告於九十年十月九日，竟將上開土地之面積逕行更正為八平
      方公尺，使原告買受之土地面積從七十八平方公尺，減為八平方公尺，減少面
      積達七十平方公尺，已超出容許誤差範圍，被告所為分割測量及登記，即屬顯
      然錯誤。
（二）按因登記錯誤遺漏或虛偽致受損害者，由該地政機關負賠償責任。但該地政機
      關證明其原因應歸責於受害人時，不在此限。其損害賠償，不得超過受損害時
      之價值，土地法第六十八條定有明文。而土地法第六十八條第一項所謂登記，
      並不限於土地總登記，土地權利變更或其他登記，均有其適用，最高法院著有
      七十六年度台上字第二四二二號、及七十八年度台上字第七０七號判決可參。
      而土地分割時，其登記簿面積與地籍圖檢算之面積比較結果，顯皆已超出容許
      誤差範圍，其錯誤原因，究係分割面積計算錯誤、抑或當時分割係依面積分割
      而地籍分割線錯誤等，請該管地政機關查明後依土地法第六十九條規定辦理更
      正，如有權利關係人因而致受損害者，應依同法第六十八條辦理賠償，亦有內
      政部七十六年台內地字第五四一０八一號函釋可稽。
（三）而雲林縣斗六市民生自辦市地重劃區重劃會，依被告上開重新測量更正之面積
      ０．０００八公頃即八平方公尺作為取配面積，並以每平方公尺二萬二千元之
      評定地價為補償標準，合計補償原告八平方公尺即十七萬六千元，致原告受有
      一百五十四萬元損失〔即土地面積自七十八平方公尺更正為八平方公尺，減少
      七十平方公尺，以每平方公尺二萬二千元計算，損失金額為一百五十四萬元〕
      。原告依土地法第六十八條規定請求被告賠償所受之前開損害，被告竟於九十
      一年一月八日以九一斗地四字第九八二八號函復謂上開土地，係因六十五年間
      都市○○道路逕為分割時，計算面積錯誤所致，該所依地籍測量實施規則第二
      百三十二條第一項規定報經雲林縣政府核准辦理更正土地面積，因認本案與土
      地法第六十八條規定不符，因而駁回原告請求。
（四）所謂受損害時之價值，應以受損害時土地之市價為準。土地申報現值，與土地
      之市價未盡相同，若低於土地市價，自不能作為地政機關依該條賠償損害之標
      準〔最高法院七十五年度台上字第八三七號判決〕。本件原告所有系爭土地原
      登記面積為七十八平方公尺，於九十年十月九日經被告逕行更正為八平方公尺
      ，即受有減少面積七十平方公尺之損害，乃依雲林縣斗六市民生自辦市地重劃
      區重劃會估價每平方公尺二萬二千元計算，原告所受損害為一百五十四萬元，
      為此依土地法第六十八條、第七十條之規定請求賠償等語。
（五）對於被告抗辯之陳述：
  １、被告辯稱系爭圖簿發生不符，係屬計算面積失誤以致發生錯誤，並以土地登記
      簿上登記之面積與地籍圖實際面積不符，係測量人員計算錯誤所致，非屬登記
      人員所為登記錯誤，因而依土地登記規則第十三條規定拒絕賠償。惟被告並未
      提出具體事證以證明其主張之事實，其主張難認與事實相符。如被告主張原登
      記人員所為登記完全依據原因證明文件即測量人員提出作為登記用之各項文件
      所載內容記載，並無登記錯誤情事者，即應提出所稱錯誤之原因證明文件以供
      稽核。其空言主張發生錯誤之原因，係測量人員計算錯誤，自難認為實在。況
      七十八平方公尺與八平方公尺，相差近十倍，應無發生錯誤可能。反之，七十
      八與八兩個數，在字型僅多個「七」，其發生錯誤機率自屬倍增，顯然登記錯
      誤成份居多。被告辯稱本件登記原因證明文件與登記內容並無不符，係測量人
      員計算錯誤所致等情，應有不實。
  ２、再者，土地法第六十八條所稱登記錯誤，依一般人民觀念及看法，應指土地登
      記簿所載內容與事實不相符合，而其錯誤係屬可歸責於土地登記機關之事由所
      致者而言。如有上開土地登記錯誤情形，致生權利受損之人即得依上開法律規
      定請求賠償。至該一錯誤，應由土地登記機關內部何一單位或何承辦人負責，
      請求權人實無能力查明，亦無自行查明必要。否則，因登記錯誤而致權利受損
      之人，尚須證明錯誤之原因事實，係發生在登記人員身上，增加法律規定所無
      之條件，以阻止當事人請求賠償機會，自不符立法本旨。被告主張登記錯誤之
      原因事實，為測量人員計算錯誤所致，不得依土地法第六十八條規定請求賠償
      ，應非可採。
  ３、又損害賠償請求權，固以發生損害之時點開始計算，惟實際發生損害之時點，
      並不當然即為侵權行為人為侵權行為之時，例如：行為人八十七年一月一日架
      設捕鳥網，嗣後未繼續巡查檢收遭網捕獲鳥類，九十年二月一日某乙飼養賽鴿
      誤觸該架設捕鳥網致死，其侵權行為損害賠償請求權，應自九十年二月一日起
      算，而非自八十七年一月一日起算。本件被告主張侵權行為之損害賠償請求權
      時效，應自六十五年七月二十日登記錯誤發生時起算。惟上開實際面積較少，
      登記面積較多，對原土地權利人有利，何來損害，且原告當時未買受該土地，
      又如何損害。因此，被告辯稱請求權自六十五年十月二十日起算，已罹於時效
      消滅等情，應無理由。
  ４、而系爭土地，係公共設施保留地，土地所有人對於該土地無法作有效利用，僅
      能消極的等待政府機關徵收及領取補償費。原告買受系爭土地當時，並未實地
      點交及利用土地。因此，對於土地登記面積與地籍圖實測結果不符之事實，確
      實不瞭解，被告辯稱原告買受系爭土地知情或可得而知等情，實屬誤會。至另
      筆坐落雲林縣斗六市○○段社口小段一一一之一二地號土地，縱有更正面積增
      加三十一平方公尺，而受有利益，惟與本件損害賠償之請求，不能認係基於同
      一原因事實，亦無損益相抵等語。
三、證據：
（一）土地登記簿謄本。
（二）雲林縣斗六市民生自辦市地重劃會九０宏劃民字第四九號函影本。
（三）原告九十年十二月二十一日申請書影本。
（四）被告機關九十一年一月八日九一斗地四字第九八二八號函影本。
（五）內政部七十六年台內地字第五四一０八一號函影本。
乙、被告方面：
一、聲明：駁回原告之訴，如受不利判決，願供擔保請准宣告免為假執行。
二、陳述：
（一）按土地登記規則十三條規定：土地法第六十八條第一項及第六十九條所稱登記
      錯誤，係指登記事項與登記原因證明文件所載之內容不符者而言；而內政部八
      十一年十一月十七日台八一內地字第八一一三八八七號函亦謂：地籍圖重測錯
      誤，辦理更正登記，致善意第三人權益受損，不得以登記儲金賠償。原告所有
      系爭土地，係民國六十五年間，因都市計劃逕為分割時，測量人員計算面積錯
      誤所致，非因登記人員登記錯誤或遺漏造成，應無土地法第六十八條規定之適
      用。
（二）又登記之損害賠償請求權，應適用國家賠償法第八條短期消滅時效規定，內政
      部七十七年二月十二日台七七內地字第五七四六四二號函示在案。本件雲林縣
      斗六市○○段社口小段一一一─八地號土地，係於民國六十五年七月二十日完
      成分割登記，自該時起已發生損害情事，縱認有土地法第六十八條規定之適用
      ，惟從損害發生時即六十五年七月二十日起，算至七十年七月十九日止，已罹
      於五年之時效請求權，原告請求即屬無據。
（三）原告主張其因信賴原土地登記簿記載面積七十八平方公尺，而買受該筆土地，
      有違經驗法則。因為兩者面積相差近十倍，無須透過測量儀器測量，僅憑肉眼
      觀測即知登記面積有誤。而土地法第四十三條所稱「依本法所為之登記，有絕
      對效力」，係保護善意第三者而設，原告既非善意，無法受到該法保護。縱認
      原告不知情，亦應負完全責任。蓋因「損害之發生或擴大，被害人與有過失者
      ，法院得減輕賠償金額，或免除之。」民法第二百十七條亦有明文。原告於買
      受該筆土地前，僅須稍加注意即可避免，因此，原告顯然欠缺一般人之注意義
      務，是為重大過失，依法被告得免除賠償責任。
（四）本案除系爭土地面積，由七十八平方公尺，更正為八平方公尺外，同為原告所
      有之同段即雲林縣斗六市○○段社口小段一一一─一二地號土地，同時由三平
      方公尺，更正為三十四平方公尺，增加三十一平方公尺，依民法第二百十六條
      之一規定，基於同一事實受有損害並受有利益者，其請求之賠償金額，應扣除
      所受之利益。準此，原告實際減少之面積為三十九平方公尺等語。
三、證據：
（一）內政部八十一年十一月十七日台八一內地字第八一一三八八七號函影本。
（二）內政部七十七年二月十二日台七七內地字第五七四六四二號函影本。
（三）被告機關九十年十月十六日九十斗地四字第七四二０號函影本。
    理　　由
一、本件原告主張：其於七十年三月十九日，購買坐落雲林縣大潭段社口小段一一一
    之八地號土地，當時土地登記簿記載面積為七十八平方公尺，原告信賴土地登記
    面積記載，乃按面積七十八平方公尺之價格購得。詎被告於九十年十月九日，竟
    將系爭土地面積逕行更正為八平方公尺，使原告所有系爭土地之面積，從七十八
    平方公尺，減為八平方公尺，減少面積達七十平方公尺之鉅。按因登記錯誤遺漏
    或虛偽致受損害者，由該地政機關負賠償責任。但該地政機關證明其原因應歸責
    於受害人時，不在此限。其損害賠償，不得超過受損害時之價值，土地法第六十
    八條定有明文。又土地法第六十八條第一項所謂登記，並不限於土地總登記，土
    地權利變更或其他登記，均有其適用（最高法院七十六年度台上字第二四二二號
    、及七十八年度台上字第七０七號判決）。而土地分割時，其登記簿面積與地籍
    圖檢算之面積比較結果，顯皆已超出容許誤差範圍，其錯誤原因，究係分割面積
    計算錯誤、抑或當時分割依面積分割而地籍分割線錯誤等，應請該管地政機關查
    明後依土地法第六十九條規定辦理更正，如有權利關係人因而致受損害者，應依
    同法第六十八條規定賠償，亦經內政部七十六年台內地字第五四一０八一號函釋
    在案。所謂受損害時之價值，應以受損害時土地之市價為準，土地之申報現值，
    與土地之市價未盡相同，若低於土地市價，自不能作為地政機關依該條賠償損害
    之標準。本件原告所有系爭土地原登記面積為七十八平方公尺，於九十年十月九
    日經被告機關逕行更正為八平方公尺，即受有減少面積七十平方公尺之損害，乃
    依雲林縣斗六市民生自辦市地重劃區重劃會估價每平方公尺二萬二千元計算，原
    告所受損害為一百五十四萬元，為此依土地法第六十八條、第七十條之規定請求
    賠償等語。
二、被告則以：按土地法第六十八條第一項及第六十九條所稱登記錯誤，係指登記事
    項與登記原因證明文件所載之內容不符者而言，土地登記規則第十三條定有明文
    ：而內政部八十一年十一月十七日台八一內地字第八一一三八八七號函亦謂：地
    籍圖重測錯誤，辦理更正登記，致善意第三人權益受損，不得以登記儲金賠償。
    本件原告所有系爭土地，係民國六十五年間，因都市計劃逕為分割時，測量人員
    計算面積錯誤所致，非因登記人員登記錯誤或遺漏造成，應無土地法第六十八條
    規定之適用。再者，登記損害賠償之請求權，應適用國家賠償法第八條短期消滅
    時效之規定，亦經內政部七十七年二月十二日台七七內地字第五七四六四二號函
    示在案。本件雲林縣斗六市○○段社口小段一一一─八地號土地，係民國六十五
    年七月二十日完成分割登記，自該時起已發生損害情事，縱依原告主張而認有土
    地法第六十八條規定之適用，惟從損害發生時即六十五年七月二十日起，算至七
    十年七月十九日止，已罹於五年之時效請求權，原告請求即屬無據。又原告主張
    其因信賴土地登記簿記載面積原為七十八平方公尺，而買受系爭土地，惟兩者面
    積相差近十倍，無須透過測量儀器測量，僅憑肉眼觀測即知登記面積有誤，因此
    ，原告主張信賴登記面積等情，有違經驗法則。又土地法第四十三條所稱「依本
    法所為之登記，有絕對效力」，係保護善意第三者而設，原告既非善意，無法受
    該法保護。縱認原告不知情，亦應負完全責任，因為「損害之發生或擴大，被害
    人與有過失者，法院得減輕賠償金額，或免除之。」民法第二百十七條定有明文
    。原告購買系爭土地前，僅須稍加注意即可避免發生，是原告顯然欠缺一般人之
    注意義務，有重大過失，被告依法得免除賠償責任。況本案除系爭土地面積由七
    十八平方公尺，更正為八平方公尺外，同為原告所有之同段即雲林縣斗六市○○
    段社口小段一一一─一二地號土地，亦同時由三平方公尺，更正為三十四平方公
    尺，增加三十一平方公尺，依民法第二百十六條之一規定，基於同一事實受有損
    害並受有利益者，其請求之賠償金額，應扣除所受之利益。準此，原告實際減少
    之面積，應為三十九平方公尺等語，置辯。
三、原告主張之上開事實，固據其提出土地登記簿謄本、雲林縣斗六市民生自辦市地
    重劃會九０宏劃民字第四九號函、申請書、被告機關九十一年一月八日九一斗地
    四字第九八二八號函、及內政部七十六年台內地字第五四一０八一號函等影本為
    證。被告對於系爭土地面積由七十八平方公尺，逕行更正為八平方公尺之事，並
    不爭執，並有土地登記簿謄本可按，此部分自堪信為實在。茲兩造所爭執者，厥
    以（一）系爭土地逕行更正面積為八平方公尺，究係登記錯誤抑或測量錯誤所致
    。（二）損害賠償應以何時計算，其請求權是否罹於時效而消滅。（三）測量錯
    誤所造成之面積短少，有無土地法第六十八條規定之適用等問題。經查：
（一）原坐落雲林縣斗六市○○段社口小段一一一地號、面積０．四二九八公頃土地
      ，於民國六十五年間，依雲林縣政府六十五年六月二八日雲府地權字第四０八
      七一號函示，逕行分割為同段一一一地號、面積０．四００六公頃；同段一一
      一─八地號、面積０．００七八公頃〔即系爭土地，已更正為０．０００八公
      頃〕；同段一一一─九地號、面積０．０一六０公頃；同段一一一─十地號、
      面積０．００二八公頃；同段一一一─一一地號、面積０．００二三公頃；同
      段一一一─一二地號、面積０．０００三公頃〔同為原告所有，已更正為０．
      ００三四公頃〕等六筆土地，有被告提出之分割附表及舊土地登記簿謄本可按
      。從上述分割前同段一一一地號土地，面積為０．四二九八公頃。而分割後之
      同段一一一地號、面積０．四００六公頃；同段一一一─八地號、面積０．０
      ０七八公頃；同段一一一─九地號、面積０．０一六０公頃；同段一一一─十
      地號、面積０．００二八公頃；同段一一一─一一地號、面積０．００二三公
      頃；同段一一一─一二地號、面積０．０００三公頃等六筆土地，其面積合計
      亦為０．四二九八公頃等情以觀，自非分割登記抄錄錯誤所致。否則，分割前
      與分割後之六筆土地面積，相加後不應一致，有上開舊土地登記簿謄本可稽。
      因此，被告辯稱系爭土地從七十八平方公尺，更正為八平方公尺，並非登記錯
      誤，而是測量錯誤所致等情，自堪信為實在。原告主張短少面積，係被告登記
      錯誤所致之情，不足採信。
（二）按「土地法第六十八條第一項規定：因登記錯誤、遺漏或虛偽致受損害者，由
      該地政機關負損害賠償責任，無非係就職司土地登記事務之公務員因過失不法
      侵害人民權利，而由該公務員所屬地政機關負損害賠償責任之規定（參照國家
      賠償法第二條第二項、第九條第一項），核係國家賠償法之特別規定。本件上
      訴人陳秋源所有之系爭土地，因被上訴人淡水地政事務所誤為轉載而受損害，
      陳秋源雖得依土地法第六十八條第一項規定，請求賠償損害，惟土地法就該賠
      償請求權既未規定其消滅時效期間，即應依國家賠償法第八條第一項：賠償請
      求權，自請求權人知有損害時起，因二年間不行使而消滅；自損害發生時起，
      逾五年者亦同之規定，據以判斷上訴人陳秋源之損害賠償請求權，是否已罹於
      時效而消滅。」〔最高法院八十三年度台上字第一七二三號判決〕。本件被告
      於六十五年間，依雲林縣政府上開函示，將系爭同段一一一地號土地，分割為
      系爭一一一─八等六筆土地，因測量錯誤，認定已如上述，致原告購得系爭土
      地前，該土地面積實際即僅八平方公尺，惟土地登記簿謄本記載之面積，仍為
      七十八平方公尺，惟六十五年間即發生測量錯誤，應認斯時損害已經發生，自
      不因事後發見，並於九十年十月九日逕將系爭土地面積從七十八平方公尺，更
      正為八平方公尺，而認更正當時才發生損害。因此，原告主張損害應從上述更
      正面積時起算等情，不足採信。準此，縱原告事後於七十年五月十一日購得系
      爭土地，其損害賠償請求權，從分割登記轉載之日即六十五年七月二十日起算
      ，至七十年三月十九日止，已逾五年請求權時效規定，且經被告抗辯。因此，
      原告提起損害賠償之訴，難認有理由。
（三）退而論之，「土地法第六十八條第一項前段所定地政機關應負損害賠償責任者
      ，係指因登記錯誤、遺漏或虛偽，致人受損害者而言。本件登記面積係依被上
      訴人申請者為之，兩者並無不同，不生錯誤問題。雖其申請登記之面積，係基
      於上訴人計算面積錯誤而來，亦僅上訴人及其測量人員應否負錯誤責任及被上
      訴人能否依其他法律關係，對之行使權利而已，自不得依上開法條請求上訴人
      賠償。」〔最高法院八十七年度台上字第九０六號判決〕。本件系爭土地記載
      面積原為七十八平方公尺，於九十年五月十一日逕行更正為八平方公尺，有土
      地登記簿謄本可按。而土地法第六十八條第一項前段所定之損害賠償，係指因
      登記錯誤、遺漏或虛偽，致人受損害者而言。系爭土地，既非登記錯誤所致，
      揆諸上述判決意旨，自與土地法第六十八條規定之要件有間。從而，被告辯稱
      系爭土地係測量人員計算面積錯誤，並非登記人員登記錯誤或遺漏，應無土地
      法第六十八條規定適用等情，應可採信。原告依此請求損害賠償，委無足取。
四、綜上所述，原告之損害賠償請求權，已罹於時效消滅，且經被告抗辯，其請求賠
    償損害一百五十四萬元，難認有理由。再者，系爭土地面積逕行更正為八平方公
    尺，並非登記錯誤，認定已如上述，揆諸上述最高法院見解，自無土地法第六十
    八條之適用。從而，原告請求被告給付一百五十四萬元及利息，洵屬無據，不應
    准許，應予駁回。
五、本件事證已臻明確，兩造其餘攻擊防禦方法及主張舉證，核與判決認定基礎無涉
    ，爰毋庸逐一論列，附此敘明。
六、原告之訴既經駁回，其假執行之聲請即失其附麗，應併予駁回。
七、據上論結，本件原告之訴為無理由，依民事訴訟法第七十八條，判決如主文。
中　　　華　　　民　　　國　　九十一　　年　　　四　　　月　　二十四　　日
                                    臺灣雲林地方法院民事庭
~B法　　　官　林秋火
右為正本係照原本作成
如對本判決上訴須於判決送達後二十日內向本院提出上訴狀。（須附繕本）
中　　　華　　　民　　　國　　九十一　　年　　　四　　　月　　二十四　　日
~B法院書記官　朱克文
